臺灣臺南地方法院民事判決　　　　　　 100年度婚字第65號
原　　　告　蔡月娥
被　　　告　林清
前當事人間請求離婚事件，經本院於民國100年3月15日言詞辯論
終結，判決如下：
    主      文
准原告與被告離婚。
訴訟費用新臺幣參仟元由被告負擔。
    事實及理由
一、原告主張：兩造於民國65年間結婚，婚後育有長子林忠憲、
    長女林宜靜，均已成年。兩造經營成衣工廠，被告竟與公司
    會計楊貴棻於82年12月17日產下一子林以家，此後兩造感情
    破裂，被告於89年間正式與楊貴棻同居，89年5月31日生下
    林怡倩，未再分擔家庭生活費及子女扶養費用，被告偶而前
    來找原告，均向原告借錢，或開車搭載原告就醫、辦理業務
    ，別無其他聯繫，長女林宜靜為被告背負汽車典當新臺幣（
    下同）50萬元債務，為使被告減輕利息負擔，由長子先以信
    用貸款清償，被告亦同意離婚，事後卻反悔。兩造曾共同到
    廟裡拜拜，與孩子同住廟中，非與乩童同居，又公司司機因
    家中沒水，借用家中浴室沐浴，亦無姦情。綜上，兩造間已
    存有難以維持婚姻關係之重大事由，且被告過失所致，為此
    ，爰依民法第1052條第2項之規定，提起本件訴訟，並聲明
    ：
    如主文第1項所示。
二、被告抗辯：被告確實與訴外人楊貴棻於82年12月17日產下一
    子林以家，89年5月31日產下一女林怡倩，然被告係於93年
    間離開家與楊貴棻、林以家、林怡倩同住至今，但其後偶而
    會支付一點費用，手頭緊時，亦會向原告借錢，曾開立本票
    向原告借得80餘萬元未還，且過年時會帶林以家、林怡倩返
    家與原告吃年夜飯。因長子林忠憲今年要完婚，被告希望能
    待長子完成終身大事後再談離婚一事。另因原告於82年間與
    乩童同居在下營，被告有打原告二下；92年間原告又帶司機
    到家中通姦，原告反鎖在房內，而司機在外面浴室洗澡，被
    告有備案，惟未提告而已等語。並聲明：駁回原告之訴。
三、兩造不爭執事項：
  (一)兩造於65年間結婚，目前婚姻關係存續中，兩造育有育有長
    子林忠憲、長女林宜靜，均已成年。
  (二)訴外人楊貴棻自被告受胎而於82年12月17日產下一子林以家
    ，89年5月31日產下一女林怡倩，其後被告並與上開三人同
    居迄今。
  (三)被告經常向原告、長女林宜靜借貸金錢，其中原告尚執有被
    告簽立票面金額為80餘萬元之本票，長女林宜靜為被告背負
    汽車典當50萬元債務，被告請求長子先以信用貸款清償，再
    分期清償，以減輕其利息負擔，被告本因此同意離婚，嗣食
    言不辦理離婚手續。
四、得心證之理由：
  (一)按有民法第1052條第1項所列各款以外之重大事由，而難以
    維持婚姻者，夫妻之一方得請求法院判決離婚，民法第1052
    條第2項定有明文。又按婚姻係以誠摯相愛地共同生活為基
    礎，若此基礎已動搖，縱無激烈言詞或情感外遇，僅終日冷
    漠相對，維持婚姻關係之基礎即屬破裂，基於近代離婚立法
    例大多由有責主義而至破綻主義之趨勢，法院即應認定該情
    形屬難以維持婚姻之重大事由。
  (二)經查：
  1.原告主張80、81年間被告與訴外人楊貴棻外遇，兩造感情因
    而失和，訴外人楊貴棻於82年12月17日、89年5月31 日分別
    生下被告之非婚生子女林以家、林怡倩，89、90年間，被告
    離家與訴外人楊貴棻同居迄今，鮮少分擔家用等情，有本院
    職權調閱之戶籍資料可稽，且核與證人即兩造長子林忠憲證
    稱：「我國小六年級約民國80年時，因為父親與公司會計楊
    貴棻交往，且公司生意不好，父母感情失和，父親與楊貴棻
    交往，在外租屋，剛開始父親還會回家住，後來在我當兵約
    89、90年間，父親即與楊貴棻在外同居，未再返家與母親同
    住，約87、88年間父親及很少負擔家中經濟，我與妹妹讀書
    大部分是助學貸款、工讀及母親資助，父親剛開始有為我支
    付讀五專的學費」等語，證人即兩造之女林宜靜證述：「我
    國小五、六年級約81年間，父親與公司會計小姐楊貴棻交往
    ，父母親感情因此交惡，父親於89年間離家與楊貴棻同居，
    未再與母親同居，父親與楊貴棻生下一子一女，我的學費是
    我自己打工支付，生活費母親會給我，父親沒有支付我的費
    用」等語相符（均見本院100年3月15日言詞辯論筆錄），相
    對人亦不否認，自堪認定。
  2.原告主張被告經常向原告、長女借錢，不高興便打原告，被
    告請求長子代為清償債務（不爭執事項(三)），同意離婚卻食
    言等情，核與證人即兩造長子林忠憲證稱：「後來父親經濟
    不好，會向母親要錢，如果不高興就會常打母親，我看過好
    幾次，還因此跟父親打架，之後父親才不敢打母親，但仍經
    常要錢……父親也會向我及妹妹借錢，不知道用途，有時候
    借錢的頻率一個月兩三次，一般我都不會借給父親，妹妹也
    是，母親向爸爸說情，我才貸款兩次借父親，我不知道妹妹
    貸款幾次，父親汽車典當是妹妹的名義所借，我不忍心看到
    妹妹的負擔那麼重，才信貸40 萬元，我妹妹已婚，妹婿不
    知道這件事，我怕父親無法清償，造成妹妹的困擾，我才會
    先為清償，父親一直向母親借錢，因為他們還有夫妻關係，
    這樣下去不是辦法，所以我辦理信貸時，才要求父親要與母
    親離婚，當時父親有同意，後來父親又反悔」，證人即兩造
    之女林宜靜證述：「父親有向我借錢，但我沒有借他，父親
    也有向母親借錢，陸陸續續應該有100萬元，我不知道用途
    ，還了又借，大部分都沒有還，父親一直打電話給我，又打
    給母親，母親來求我，我才拿汽車去當舖借錢給父親，利息
    是父親還，後來汽車過戶給哥哥，由哥哥信貸清償，因為怕
    父親還不出來」等語相符（均見本院100年3月15 日言詞辯
    論筆錄），被告亦不爭執，亦可信原告此項主張為真正。
  3.原告主張被告外遇後，兩造感情失和，鮮少良性互動等情，
    核與證人即兩造長子林忠憲證稱：「後來父親經濟不好，會
    向母親要錢，如果不高興就會常打母親，我看過好幾次，還
    因此跟父親打架，之後父親才不敢打母親，但仍經常要錢，
    父親打麻將時，也會將與楊貴棻所生的子女交給母親照顧，
    自己去打整夜麻將，現在也是，過年時，也是如此，我們家
    族幾乎沒有什麼活動，父親會帶婚外子女回家，只是因為父
    親想將孩子丟在家中，自己出去外面，父親幾乎只有來拿錢
    ，才會出現，一個月來兩三次，很少與母親一起參與親友的
    活動」，證人即兩造之女林宜靜證述：「父親除了向母親借
    錢外，不會像一般夫妻一樣吃飯旅遊，這種情形至少十年，
    父親有時會將婚外子女丟在家中給母親照顧，之前假日、過
    年期間都會如此，父親跟朋友出去，楊貴棻不會參與我們家
    庭的活動，母親對父親與人婚外生子感到很傷心，母親覺得
    小孩是無辜，所以會幫忙照顧，但對父親來借錢，母親重感
    情，因此造成自己生活困難」等語，可認屬實。
  4.被告雖辯稱：原告亦有外遇等語，然原告否認之，被告並未
    舉證以實其說，且依證人林宜靜證述：「82年間父親、我哥
    哥、我、我母親一起去下營廟裡，只有去拜拜，沒有住在那
    裡，我與哥哥都在家，也沒看到母親有其他交往的對象。」
    等語，確無被告不當交往之實據，因此，被告前開抗辯，尚
    難採信。
  (三)綜上，本院斟酌上情，認被告於80、81年間與訴外人楊貴棻
    婚外情，並陸續生下一子一女，自89、90年間起在外共築愛
    巢至今，已嚴重違背婚姻忠誠義務，雖偶有協助原告交通問
    題，然大部分均以借貸金錢為目的，棄其與原告建立之家庭
    於不顧，其為人夫、為人父之職責有失，又常將其非婚生子
    女交原告照顧，對原告之傷害甚深，婚生子女亦均支持兩造
    離婚，長子甚至當庭陳述不願認被告為父，顯見兩造共同生
    活所需誠摯的互敬互愛之基礎已不復存在，婚姻關係已生裂
    痕，且堪認被告之過失較重，故原告主張依民法第1052條第
    2項之規定請求判決離婚，依法洵屬有據，應予准許。因本
    案事證已臻明確，兩造其餘主張陳述及所提之證據，均毋庸
    再予審酌。另本件訴訟費用為第一審裁判費3,000元，爰命
    由敗訴之被告負擔。
五、結論：原告之訴為有理由，依民事訴訟法第78條、第87條第
    1項，判決如主文。
中    華    民    國   100    年    3     月    29    日
                      家事法庭    法  官  郭貞秀
以上正本係照原本作成。
如對本判決上訴，須於收受判決正本送達後20日內向本院提出上
訴狀，並繳納上訴費及附具繕本。
中    華    民    國   100    年    3     月    29    日
                                  書記官  鄭隆慶